【裁判字號】    97,上訴,5613
【裁判日期】    980121
【裁判案由】    殺人未遂
【裁判全文】
臺灣高等法院刑事判決                97年度上訴字第5613號
上  訴  人  台灣宜蘭地方法院檢察署檢察官
上  訴  人
即  被  告  乙○○
選任辯護人  黃憲男律師
上列上訴人等因被告殺人未遂案件，不服台灣宜蘭地方法院九十
七年度訴字第三九五號，中華民國九十七年十月二十一日第一審
判決（起訴案號：台灣宜蘭地方法院檢察署九十七年度偵字第二
九七五號），提起上訴，本院判決如下：
    主  文
原判決撤銷。
乙○○犯傷害罪，累犯，處有期徒刑貳年陸月，扣案之折疊刀壹
支沒收。
    事  實
一、乙○○前因施用毒品案件，經原審法院判處有期徒刑八月確
    定；又因施用毒品案件、竊盜、贓物等罪，分經原審法院判
    處有期徒刑九月、五月、三月確定，嗣經裁定定應執行刑有
    期徒刑一年三月，並與上述所處有期徒刑八月接續執行，於
    民國九十六年四月二十日因縮刑假釋出獄，於九十六年十二
    月二十五日假釋期滿，未據撤銷，以已執行論。詎仍不知悔
    改，於九十七年八月二日下午三時三十分許，在宜蘭縣宜蘭
    市中山公園內，無故取走甲○○所有攤販營業用之板子，甲
    ○○見狀欲奪回其板子，二人因而發生爭執、拉扯，於衝突
    之過程中，乙○○竟基於傷害之犯意，趁甲○○舉起棍子欲
    毆打之際，持其所有之折疊刀一支刺向甲○○之左腋下，致
    使甲○○因此受有左胸壁穿刺傷併左上肺葉撕裂傷及胸腔內
    出血之傷害。乙○○於行兇後，將該折疊刀丟棄在宜蘭市○
    ○路○段三八號對面草叢。嗣經現場民眾報警處理，乙○○
    即帶同員警在上址草叢，起出上開折疊刀。
二、案經被害人甲○○訴由宜蘭縣政府警察局宜蘭分局報請，暨
    甲○○之夫蘇進財訴請台灣宜蘭地方法院檢察署檢察官偵查
    起訴。
    理  由
一、卷附之國立陽明大學附設醫院診斷證明書書（見警卷第二八
    頁），雖屬被告以外之人於審判外所為之書面陳述，然經當
    事人、辯護人於本院準備程序期日明白表示同意作為證據，
    復據陳明該等證據之取得並無違法情形（見本院卷第四九頁
    反面、第五○頁反面），核與本件傷害待證事實，具有關連
    性，並無證據力明顯過低之情形，本院審酌上開證據作成時
    之情況，認為適當，依刑事訴訟法第一百五十九條之五第一
    項所定傳聞例外之同意法則，自得作為證據使用。
二、上揭事實，業據上訴人即被告（下稱被告）乙○○於本院坦
    承不諱（見本院卷第六二頁），並經證人甲○○於原審就其
    被害之經過結證屬實（見原審卷第八三、八四頁），且有前
    述診斷證明書一件為佐，復有扣案之折疊刀一支可證。事證
    明確，被告傷害犯行，堪以認定。
三、辯護意旨雖謂被告當日係於被害人持棍子攻擊時，為保護自
    身安全而持刀反擊，應屬正當防衛行為等詞。然按刑法上正
    當防衛之成立，以具現在不法之侵害，並出於防衛意思為前
    提。本件事故起因於被告擅自拿取被害人之板子，於被害人
    欲索回板子時，因而發生多次爭執與衝突，惟被告先以板子
    回擋攻擊被害人，以致被害人持木棍攻擊被告時，被告再持
    刀刺向被害人，堪認被告與被害人係於爭執中，進而互毆，
    惟衡之一般社會經驗法則，互毆係屬互為攻擊之傷害行為，
    縱令一方先行出手，而還擊之一方在客觀上茍非單純對於現
    在不法之侵害為必要排除之反擊行為，因其本即有傷害之犯
    意存在，則對其互為攻擊之還手反擊行為，自無主張正當防
    衛權之餘地。本件衝突之初，肇因被告擅自拿取他人之物，
    於被害人索回時，被告不但未予交還，甚至於與被害人爭執
    衝突中，進而持刀刺傷被害人，被告之行為顯非出於防衛自
    身安全之意，而與正當防衛之構成要件有間。此部分之辯解
    顯非可採。
四、按刑法上殺人未遂罪與傷害罪之最主要區別在於行為人主觀
    犯意之不同，行為人除蓄意戕害他人之生命已臻明確外，仍
    須由行為人行為時之客觀情狀，以認定其犯意之所在。換言
    之，行為人事前之仇隙是否足以引起其殺人之動機，行為當
    時之手段是否猝然致被害人難以防備，攻擊時之力勁是否猛
    烈足資使人斃命，被害人之傷勢如何，攻擊後之後續動作是
    否意在取被害人性命等，均足據為論斷行為人內心主觀之犯
    意，究為殺人抑係傷害之標準。被告固不否認有持折疊刀刺
    傷被害人之事實，惟否認有殺人或使人重傷害之犯意，並據
    辯稱：當天到中山公園是去找老闆要工錢，因為喝酒與在公
    園內玩四色牌的人吵架，伊不知道被害人為何從後面拿棍子
    打伊，伊拿板子回擋，二人扭打一團，有人把伊拉開，伊把
    板子還給打四色牌的人，後來被害人又拿啤酒瓶追伊，伊拿
    出刀子要嚇她，不小心就刺到她等語。經查，本件被害人與
    被告素無仇怨，當日係因偶然爭奪木板而引致糾紛，雙方於
    爭執之過程中，依被害人及現場目擊證人王殿濤於原審之證
    詞（見原審卷第八四、八七至八九頁），可徵總計前後發生
    三次肢體衝突，於第三次衝突中，被告係在被害人拿起棍子
    欲毆打被告時，始趁勢舉其折疊刀刺向被害人之左腋下一次
    ；且於傷害被害人後，隨即主動罷手未再繼續攻擊；雖依被
    害人就醫之經過，可見其所受傷勢嚴重，但以被害人受傷位
    置係在左腋下，此一部位如非因被害人欲持棍子毆打而將手
    舉高，並未顯露於外而有被功擊之可能，兼以被害人持棍向
    前之衝力，再加上被告反向之持刀力，因而造成被告上揭傷
    勢，殊難謂被告有針對被害人此一部位使之重傷之故意。再
    觀諸被告行兇之動機、手段與態度，以及本件事發經過之前
    因後果為全盤觀察，亦尚難僅憑被害人所受之傷勢，即認定
    被告主觀上有殺人之犯意。
五、核被告所為，係犯刑法第二百七十七條第一項之傷害罪。公
    訴人認係犯同法第二百七十一條第二項、第一項之殺人未遂
    罪嫌，稍有未洽，因不礙於事實之同一性，起訴法條應予變
    更。被告前因施用毒品案件，經原審法院判處有期徒刑八月
    確定；又因施用毒品案件、竊盜、贓物等罪，分經原審法院
    判處有期徒刑九月、五月、三月確定，嗣經裁定定應執行刑
    有期徒刑一年三月，並與上述所處有期徒刑八月接續執行，
    於九十六年四月二十日因縮刑假釋出獄，於九十六年十二月
    二十五日假釋期滿未據撤銷，以已執行論。有卷附之本院被
    告前案紀錄表可按。其受有期徒刑之執行完畢，五年內再故
    意犯法定刑有期徒刑以上之本罪，為累犯，依法加重其刑。
六、原審據以論科，雖非無見。然查，被告並無殺人或使人受重
    傷之犯意，已如前述。原判決變更檢察官所引殺人未遂罪之
    起訴法條，改判論處被告以犯重傷未遂罪刑，自有未當。檢
    察官依循被害人之請求，仍執被告有殺人之犯意據為上訴，
    固無足取，惟被告上訴意旨執以指摘原判決不當，則為有理
    由。原判決應予撤銷改判。爰審酌被告與被害人僅因爭奪板
    子，竟於爭執過程中，持刀刺傷被害人之犯罪動機、目的、
    手段，及被害人所受之傷害嚴重，惟已與被害人於本院達成
    民事和解，有本院九十八年度附民字第五號和解筆錄可參，
    暨其犯後之態度等一切情狀，量處如主文第二項所示之主刑
    。扣案之折疊刀一把，係屬被告所有，且供犯罪所用之物，
    已據其供明，爰依法宣告沒收。
據上論斷，應依刑事訴訟法第三百六十九條第一項前段、第三百
六十四條、第三百條、第二百九十九條第一項前段，刑法第二百
七十七條第一項、第四十七條第一項、第三十八條第一項第二款
，刑法施行法第一條之一，判決如主文。
本案經檢察官黃柏齡到庭執行職務。
中    華    民    國    98    年    1     月    21    日
            刑事第十九庭  審判長法  官  黃金富
                                法  官  魏新國
                                法  官  吳  燦
以上正本證明與原本無異。
檢察官如不服本判決，應於收受送達後10日內向本院提出上訴書
狀，其未敘述上訴之理由者並得於提起上訴後10日內向本院補提
理由書（均須按他造當事人之人數附繕本）「切勿逕送上級法院
」。
被告不得上訴。
                                書記官  陳靜姿
中    華    民    國    98    年    1     月    21    日
附錄：本案論罪科刑法條全文
刑法第二百七十七條第一項
（普通傷害罪）
傷害人之身體或健康者，處 3 年以下有期徒刑、拘役或 1 千元
以下罰金。
犯前項之罪因而致人於死者，處無期徒刑或 7 年以上有期徒刑；
致重傷者，處3年以上10年以下有期徒刑。


司法院資訊處製作；財團法人民間司法改革基金會備份。
